【裁判字號】    94,訴,1276
【裁判日期】    950831
【裁判案由】    侵權行為損害賠償
【裁判全文】
臺灣板橋地方法院民事判決              94年度訴字第1276號
原      告  丁○○
訴訟代理人  黃勝文律師
複代理人    陳怡珍律師
            乙○○
被      告  甲○○
                        樓
訴訟代理人  易定芳律師
複代理人    丙○○
上列當事人間請求侵權行為損害賠償事件，經本院刑事庭移送前
來（附民案號：94年度交附民字第19號，刑事案號：93年度交簡
上字第129 號），本院於中華民國95年8 月2 日言詞辯論終結，
判決如下：
    主  文
被告應給付原告新臺幣柒拾肆萬肆仟佰拾玖元，及自民國九
十四年三月二十二日起至清償日止，按年息百分之五計算之利息
。
原告其餘之訴駁回。
訴訟費用由被告負擔十分之一，餘由原告負擔。
本判決第一項於原告以新臺幣貳拾肆萬玖仟元為被告供擔保後，
得假執行；但被告如於執行標的物拍定、變賣或物之交付前，以
新臺幣告柒拾肆萬肆仟佰拾玖元為原告預供擔保，或將請求
標的物提存，得免為假執行。
原告其餘假執行之聲請駁回。
    事實及理由
一、程序方面：
  (一)按訴狀送達後，原告不得將原訴變更或追加他訴，但擴張或
    減縮應受判決事項之聲明者，不在此限，民事訴訟法第255
    條第1 項第3 款定有明文。本件原告起訴時，原聲明：被告
    應給付原告新臺幣（下同）3,040,629 元，及自起訴狀繕本
    送達翌日起至清償日止，按年息5 ％計算之利息。嗣於民國
    94年9 月21日本院為言詞辯論時，當庭具狀（見本院卷一第
    44頁）將其聲明更正為：被告應給付原告9,755,179 元，並
    自起訴狀繕本送達翌日起至清償日止，按年息5 ％計算之利
    息。查原告上開所為之變更，經核係屬擴張應受判決事項之
    聲明，揆諸前揭規定，並不在禁止之列，自應准許。
  (二)被告經合法通知，未於最後言詞辯論期日到場，核無民事訴
    訟法第386 條所列各款情形，爰依原告聲請，由其一造辯論
    而為判決，以上均合先敘明。
二、原告起訴主張：緣被告於92年11月24日上午8 時45分許，駕
    駛車號EM-3533 自小客車，沿臺北縣中和市○○路往臺北縣
    板橋市方向行駛，行經中和市○○路與建康路口時，理應於
    車輛行駛時，注意車前狀況，竟疏未注意，未留意車前狀況
    ，隨時為停車之準備，而於通過上開路段時，不慎撞及正沿
    中正路往連城路方向行駛欲左轉進入建康路騎乘車號FRL-72
    8 號重機車之原告，致原告受有頭部外傷，蜘蛛網膜下出血
    、右肱骨骨折等傷害。原告並於上揭年月日送至亞東醫院急
    診就醫，於當日住加護病房治療，同年月27日轉入普通病房
    ，同年12月4 日經手術清除右側血胸，嗣於同年12月21日出
    院。原告自車禍受傷後，即有右側偏癱行動受限並患有壓力
    症候群、常處於焦慮狀態及器質性腦病變、智力功能下降，
    目前仍無法工作，日常生活需仰賴他人。又被告所涉之過失
    傷害犯行，業經本院93年度交簡上字第129 號刑事判決判處
    被告犯有過失傷害罪處刑確定，原告自得請求被告賠償因上
    開車禍所生之損害。原告因本件車禍致受有醫藥費用387,28
    2 元、喪失勞動能力（即不能工作工資損失部分）604,296
    元、減少勞動能力4,801,621 元、增加生活上需要1,461,98
    0 元（包括交通費33,655元、醫療物品費用6,705 元、洗髮
    清潔費用1,520 元、看護費用1,420,100元） 、精神慰撫金
    2,500,000 元之損害，共計9,755,179 元，爰依民法第184
    條第1 項前段、第19 1條之2 、第193 條第1 項、第195 條
    第1 項、第216 條第1 項之規定，提起本件訴訟等語，並聲
    明求為判決：(一)被告應給付原告9,755,179 元，並自起訴狀
    繕本送達翌日起至清償日止，按年息5 ％計算之利息；(二)陳
    明願供擔保請准宣告假執行。
三、被告則以：本件車禍之發生係因原告未注意禁止左轉之標誌
    ，而冒然左轉東向進入建康路，致撞及被告所駕車輛，被告
    於行車時信賴原告會遵守交通規則，故對原告違規左轉行為
    顯然無法預見並加以防範，被告自無任何過失可言。且原告
    違反禁止左轉標誌以致閃煞不及而發生碰撞，於本件事故之
    發生自屬有過失等情事，業經本院93年度交簡上字第129 號
    刑事判決所肯認，揆前所述，被告當無任何過失，雖上開刑
    事判決仍認定被告於本件車禍之發生亦有過失云云，惟依最
    高法院79年度第1 次民事庭會議之決議，被告既無過失，自
    不得僅以刑事判決所認定之事實作為民事判決之基礎，民事
    法院仍應依自由心證獨立認定。惟若本院審酌結果，亦認被
    告確有過失，因原告應負大部分過失責任，自應免除被告之
    賠償責任，縱不能免除，亦應予以減輕。至原告所提出之各
    項請求賠償金額，被告均無法同意，其所檢附之證據資料或
    無法證明係屬必要，或其真實性為被告有所質疑，且原告是
    否終生無法恢復，仍猶待原告舉證以明。此外，被告於本件
    事故發生後已向原告賠償支付81,100元（包括看護費用43,1
    00元、預繳醫療費用38,000元），應予扣除等語，資為抗
    辯，並聲明求為判決：原告之訴及假執行之聲請均駁回；如
    受不利判決，願供擔保請准宣告免為假執行。
四、兩造於本院94年12月28日言詞辯論期日當庭協議簡化爭點（
    見本院卷一第214 頁、本院卷二第14頁），其不爭執及爭執
    事項如下：
  (一)兩造不爭執事項
  (1)原告騎乘車號FRL-728 號重型機車與被告駕駛車號EM-3533
    號自小客車於92年11月24日8 時45分許，在臺北縣中和市○
    ○路、建康路交岔路口發生碰撞，原告因而受有頭部外傷、
    蜘蛛網膜下出血、右肱骨骨折等傷害。
  (2)被告所涉刑事案件部分，業經本院93年交簡上字第129 號判
    決被告犯有過失傷害罪確定。
  (3)臺北縣中和市○○路北往南方向與建康路口，內外車道均設
    有禁止左轉標誌：「外側車道禁止左轉」、「左轉車輛請至
    連城路口迴轉」之事實。
  (二)兩造爭執事項
  (1)被告就本件事故之發生，是否有過失？
  (2)原告就本件事故之發生，是否與有過失而有過失相抵原則之
    適用？
  (3)原告於受傷就醫治療期間，所受之不能工作損失為何？
  (4)原告治療行為終止後，是否已確定有部分勞動能力永久喪失
    ？及其比例若干？
  (5)原告請求之醫藥費、增加生活上需要的費用是否為必要且已
    支付？
  (6)原告請求之精神慰撫金是否合理？
五、原告主張被告於92年11月24日上午8 時45分許，駕駛車號EM
    -3533 自小客車，沿臺北縣中和市○○路往臺北縣板橋市方
    向行駛，行經中和市○○路與建康路口時，因疏未注意車前
    狀況，隨時為停車之準備，而於通過上開路段時，不慎與正
    沿中正路往連城路方向行駛欲左轉進入建康路騎乘車號FRL-
    728 號重機車之原告發生碰撞，致原告受有頭部外傷，蜘蛛
    網膜下出血、右肱骨骨折等傷害，並因而造成原告右側偏癱
    行動受限，患有壓力症候群常處於焦慮狀態，因器質性腦病
    變導致智力功能下降，且被告所涉之過失傷害犯行，亦經本
    院93年度交簡上字第129 號刑事判決判處被告犯有過失傷害
    罪處刑確定等情，被告除抗辯稱本件車禍之發生乃係因原告
    違規於禁止左轉路段貿然左轉所導致，被告並無任何過失云
    云外，其餘均不爭執，並有原告所提出之亞東紀念醫院甲種
    診斷證明書、長庚紀念醫院診斷證明書等附卷可稽，且經本
    院依職權調閱本院93年度交簡上字第129 號過失傷害刑事案
    卷查明屬實，是原告上開主張之事實，除被告有過失乙節外
    ，其餘均堪信為真實。
六、又被告雖辯稱本件車禍之發生乃係由於原告恣意違規，在禁
    止左轉路段，貿然左轉所致，被告方面並無何過失，且有信
    賴保護原則之適用云云。然查：
  (一)被告於92年11月24日警詢時即供稱：「當時滑行至閘道口時
    燈號為綠燈，行至路口時燈號變為黃燈，察覺在建康路待轉
    之機車未向前行駛，到達建康路中正路口時因為該路段有橋
    墩，突然有一部重機車沿中正路接健康路外側車道往北二高
    方向欲左轉健康路，發現時對方已撞上。」等語（見93年度
    偵字第10585 號偵查卷5 頁），並經原告迭於警詢及偵訊時
    指述：「我在中正路直行，在機車停等區○○○○路的紅綠
    燈，於綠燈時我剛起步有看到一部自小客車駛來，當時對方
    的燈號為紅燈，且對方車速很快，我以為對方會因紅燈而停
    下來，但對方並未停車，其正面就撞到我機車之右後側。」
    等語（見前開偵查卷第13頁、第70頁）歷歷，且觀諸前開偵
    查卷所附之臺北縣政府警察局中和分局交通分隊所繪製之道
    路交通事故現場圖、Ａ２類道路交通事故調查報告表之簡易
    示意圖及現場照片所示，肇事現場中正路由南往北方向路段
    之路面寬度經計算約略有27公尺，衡諸被告上開所述，其駛
    至交岔路口時其行車方向號誌已變換為黃燈，車速為時速約
    4 、50公里等情，按道路交通標誌標線號誌設置規則第231
    條規定，行車管制號誌之黃色燈號時間，在行車速限時速50
    公里以下，規定之變換時間為3 秒，以被告自承行車時約4
    、50公里之車速，每秒行進約11.1公尺至13.8公尺，倘被告
    抵達該車道停等線時，號誌由綠燈才轉變為黃燈，則被告所
    駕之車輛，應早已駛過該路口，又豈會與原告之機車發生碰
    撞？可見被告駛至該交岔路口停等線時，其行車方向之號誌
    應已轉換為黃燈，嗣被告繼續駛入該交岔路口時，其行車方
    向應已由黃燈變換為紅燈；況據上開現場圖、道路交通事故
    調查報告表、照片所示，本件肇事時間為92年12月24日（星
    期一）上午8 時45分許，正值上班之尖峰時間，而該路段為
    市區道路，車流量自然頗高，以原告之行車方向觀之，該中
    正路乃為由北往南方向三車道，由南往北方向四車道，事實
    上相當寬敞，且中正路北往南方向上之號誌，又不論快慢車
    道均有禁止左轉號誌，亦據被告於刑事案件偵審中供承在卷
    ，再本件之碰撞地點復係於中正路由南往北方向之外側快車
    道，即原告當時必須跨越4 個車道，而於進入第5 個車道時
    ，遭被告自原告所騎乘機車之右後方撞擊，顯然原告不易闖
    紅燈駛越該交岔路口，衡諸常情，原告當不至在中正路方向
    車輛行進中，穿越該交岔路口駛越，亦即表示當時建康路方
    向應當沒有來車，而中正路當時應係紅燈，是被告所行駛之
    中正路上之號誌應即為紅燈，要屬當然。而本件車禍經送請
    臺灣省臺北縣區車輛行車事故鑑定委員會鑑定、臺灣省車輛
    行車事故覆議鑑定委員會覆議，均認定被告所行駛之中正路
    上之號誌亦可能已變為紅燈，有臺北縣車輛行車事故鑑定委
    員會93年8 月9 日北鑑字第930870號鑑定意見書、臺灣省車
    輛行車事故鑑定委員會93年10月12日府覆議字第9311005 號
    函在卷足參（見前開偵查卷第84頁、第123 頁）。是綜上所
    述，參互印證，堪認被告所駕駛之自用小客車應係於行車方
    向號誌已轉換為黃燈後，始駛至該交岔路口停等線，惟於嗣
    後繼續駛入該交岔路口時，其行車方向號誌隨即已由黃燈變
    換為紅燈，並與原告所騎乘之機車於該交岔路口內發生碰撞
    等情，足以確定。
  (二)按行車管制號誌之圓形黃燈係用以警告車輛駕駛人及行人，
    表示紅色燈號即將顯示，屆時將失去通行路權，車輛面對圓
    形紅燈表示禁止通行，不得超越停止線或進入路口；又汽車
    行駛時，駕駛人應注意車前狀況，並隨時採取必要之安全措
    施，道路交通標誌標線號誌設置規則第206 條、道路交通安
    全規則第93條第3 項分別定有明文，被告既考領有合格駕照
    ，對於上開規定應自知甚明。是被告雖於駛抵該交岔路口停
    等線之時，行車方向號誌為黃燈，尚未變換為禁止通行之紅
    燈，然其當知黃燈僅係短暫之警示，號誌旋將變換為紅燈，
    則其自當注意車前交岔路口之車況、路況距離，是否足以令
    其安全通過駛越該交岔路口，而不宜因急於號誌變換前駛越
    遂貿然繼續行進，被告當時應注意能注意而不注意上開規定
    ，以致肇事，自有過失，此並可由本件兩車之撞擊點乃係由
    被告所駕駛之車輛左前方撞擊原告所騎乘之機車右後側乙節
    而得知，是被告辯稱於本件車禍之發生，其並無過失云云，
    顯不可採。
  (三)次按，所謂信賴原則，在道路交通事故之案件上，係指參與
    交通行為之一方，遵守交通法規秩序，得信賴同時參與交通
    行為之對方或其他人，亦必會遵守交通法規秩序，不致有違
    反交通法規秩序之行為發生，因此，對於對方或其他人因違
    反交通法規秩序之行為所導致之危險結果，即無注意防免之
    義務，從而得以免負過失責任。惟行為之一方對於危險結果
    之發生，倘若稍加注意即能認識並予避免者，則仍不能免除
    其注意義務，即無上開原則之適用，故所謂信賴原則之適用
    ，應以自身並未違規為前提。換言之，汽車駕駛人對於防止
    危險發生之相關交通法令之規定，業已遵守並盡相當之注意
    義務，以防止危險發生，始可信賴他人亦能遵守交通規則並
    盡同等義務。若因此而發生交通事故，方得以信賴原則為由
    主張免除過失責任。本件被告駕駛自小客車有違反上開交通
    法令之情形，已如前述，縱原告對於本件交通事故之發生與
    有過失，依上說明，被告仍難主張信賴原則而解免其過失責
    任，是被告此部分之抗辯，亦不足採。
  (四)綜上，被告就本件車禍事故之發生，依法應負過失責任，洵
    堪認定。
七、按因故意或過失，不法侵害他人之權利者，負損害賠償責任
    ；又不法侵害他人之身體或健康者，對於被害人因此喪失或
    減少勞動能力或增加生活上之需要時，應負損害賠償責任，
    又不法侵害他人身體、健康、名譽、自由、信用、隱私、貞
    操或不法侵害其他人格法益而情節重大者，被害人雖非財產
    上之損害，亦得請求賠償相當之金額；民法第184 條第1項
    前段、第193 條第1 項、第195 條第1 項前段分別定有明文
    。查被告因上述之駕車過失，不法侵害原告之身體、健康，
    已如前述，被告自應就原告所受損害負責。茲將原告得請求
    賠償之金額分述如下：
  (一)醫藥費用：
  (1)原告主張其因本件車禍致支出醫藥費用（含健保給付）387,
    282 元，包括長庚紀念醫院2,362 元、亞東紀念醫院422,92
    0 元，扣除被告繳付之38,000元，尚有387,282 元等語，固
    據其提出長庚紀念醫院醫療費用收據影本20紙及亞東紀念醫
    院醫療費用明細表影本2 紙（見附民卷第11頁至第30頁、本
    院卷一第57頁、第58頁）為證。
  (2)惟查，依全民健康保險法第82條規定：保險對象因汽車交通
    事故，經本保險提供醫療給付者，本保險之保險人，得向強
    制汽車責任保險之保險人代位請求該項給付。又強制汽車責
    任保險法第32條並規定：保險人依本法規定所為之保險給付
    ，視為被保險人損害賠償金額一部分，被保險人受賠償請求
    時，得扣除之。是依全民健康保險提供醫療給付者，該項醫
    療費用請求權已法定移轉予中央健康保險局，則全民健康保
    險被保險人於該範圍內，對於強制汽車責任保險之被保險人
    之損害賠償請求權因此喪失。易言之，強制汽車責任保險之
    被保險人於該範圍內之損害賠償責任即因而解免（最高法院
    93年度台上字第1159號、92年度台上字第235 號判決亦同斯
    旨）。本件原告係依全民健保身分就醫，為全民健康保險之
    被保險人，依前開說明，由全民健康保險所提供之醫療給付
    部分，其請求權已發生法定移轉效力，自不得再向為強制汽
    車責任保險被保險人之被告請求，而應予以剔除。是原告主
    張由全民健康保險所提供之醫療給付部分，仍得向被告請求
    賠償云云，顯屬無據。
  (3)又就長庚紀念醫院之醫療費用部分，原告固提出醫療費用收
    據20紙為據，然該收據上並無就所支出之項目為何予以表明
    ，而經本院依職權向長庚紀念醫院查詢結果，經該院以94年
    10月11日長庚院法字第0870號函回覆稱：「顏女士自93年3
    月10日迄今共計發生醫療費用為門、急診共計47,648元，其
    中健保給付41,657元，自費部分為3,661 元，本院優待折讓
    部分為2,330 元」，有該函暨所檢附之醫療費用明細表在卷
    可參（見本院卷一第135 頁起至第169 頁），是原告因本件
    車禍至該院接受治療迄今所自費支出之費用應為3,661 元，
    且其中除1,050 元為診斷證明書費用，非屬醫療上所必要者
    ，應予剔除外，其餘2,611 元均屬必要之醫療費用，應予准
    許。另關於亞東紀念醫院醫療費用部分，原告所提出之明細
    表（見本院卷一第57、58頁）與本院依職權向該院查詢者（
    見本院卷一第71、72頁）相同，是原告就醫所花費之醫療費
    用總額固為422,920 元，然其中402,765 元係屬健保給付部
    分，依上開說明，應予剔除；而被告自負額之19,348元（已
    扣除經優待之807 元），其中又有8,025 元係屬診斷證明書
    之費用，難認係醫療上所必要者，亦不應准許，是就亞東紀
    念醫院部分，原告得請求之必要醫療費用為11,323元（422,
    920－402,000－000－0,025＝11,323）。
  (3)綜上，本件原告所得請求之必要醫療費用共計為13,934元（
    2,611＋11,323＝13,934）。
  (二)不能工作之工資損失：
  (1)原告主張其因本件車禍致自92年11月24日受傷至今，無法工
    作，以每月薪資27,468元計算，請求22個月，共計受有604,
    296 元之損害等語。
  (2)經查原告因本件車禍受有右肱骨骨幹骨折，合併神經損傷殘
    存右手神經功能障礙無法上舉，頭部外傷合併顱內出血現仍
    殘存平衡感障礙及永久步態障礙，右胸肋骨骨折合併氣胸及
    血胸等傷害，並因本件車禍腦部受傷後，導致引起器質性精
    神疾病，而出現情緒不穩，語言功能障礙，記憶力障礙，智
    力功能下降等情狀，至少於94年2 月間仍無法從事工作乙節
    ，有亞東紀念醫院及長庚紀念醫院所分別出具之診斷證明書
    各1 紙在卷可參，足證原告因本件車禍所受之傷害確係致原
    告至少於94年2 月間仍無法工作，是於上開15個月（921124
    ～940224）之期間內，原告請求不能工作之全部工資損失，
    於法有據。至原告雖尚請求後續7 個月（940225～941125）
    不能工作之全部工資損失，惟並未提出何證明資料說明，參
    酌被告於本院94年9 月21日審理時，亦僅表示不爭執於94年
    4 月20日前，原告係完全無法工作之事實（見本院卷一第43
    頁），而原告於本院95年8 月2 日審理時，復當庭表示同意
    依94年9 月21日筆錄記載為準（見本院卷二第18、19頁），
    是本院認原告之後續請求應以算至94年4 月20日（不滿1 個
    月，以1 個月計）即2 個月期間，方屬合理。易言之，原告
    因本件車禍所受之傷害，係致原告至94年4 月20日止計有17
    個月期間不能工作。
  (3)又原告雖主張應以其每月薪資27,468元計算，並提出員工在
    職證明書影本及92年度綜合所得稅結算申報書影本各1 紙為
    憑，然為被告所否認，並爭執上開私文書之真正，依民事訴
    訟法第357 條規定，即應由原告就其真正負舉證責任。惟原
    告迄至本院言詞辯論終結時，均尚未就上開文書之真正舉證
    以明之，自難驟予採信。又原告雖未就其每月薪資為27,468
    元乙節予以證明，然原告於受傷前既已成年（適值30歲），
    且身體、四肢均健全，自有勞動能力。本院因認依原告之年
    齡，其能力在通常情形下可取得最低基本工資之收入，係屬
    可能，自應以之作為原告每月薪資所得，並據以計算原告所
    得請求之損失。
  (4)從而，依據86年行政院勞工委員會制定之基本工資，每月15
    840 元，則原告所得請求之不能工作薪資損失應為269,280
    元（15,840×17＝269,280）； 其餘超過部分，原告之請求
    尚難准許。
  (三)減少勞動能力損失
  (1)原告主張其因本件事故受傷至今已近2 年，原告接受2 年之
    治療而無法回復，其症狀均已固定而遺存殘廢，業經醫院審
    定，並領有重度殘障手冊，導致原告勞動能力減損約84.59
    ％。而原告係62年3 月2 日生，距退休年齡滿60歲止，共計
    尚有工作期間約28年之久，以其薪資每月27,468元計算，扣
    除中間利息後，原告得請求之金額為4,801,621 元等語。
  (2)經查，原告因本件車禍受傷，除造成肢體殘障外，並因腦傷
    導致引起器質性精神疾病，領有肢體及精神多重殘障，等級
    重度之殘障手冊之事實，業經原告提出中華民國身心障礙手
    冊在卷為據，且經本院依職權向台北縣政府查明屬實，有該
    府於94年10月21日以北府社障字第0940728151號函檢附之鑑
    定資料在卷（見本院卷一第130 頁至第134 頁）可稽，並參
    酌卷附亞東紀念醫院94年10月4 日之回函（見本院卷一第70
    頁）以及長庚紀念醫院95年1 月13日之回函（見本院卷一第
    218 頁），堪認原告之勞動能力確實已有部分遭受減損，且
    達永久喪失無法回復之程度，被告辯稱原告並無勞動能力之
    減損云云，顯不足採。
  (3)又關於原告所減損之勞動能力程度，經本院依原告之聲請，
    於被告同意下，送請長庚紀念醫院進行鑑定，經該院鑑定結
    果，認為「若以GAF Scale 【即整體評價之功能等級表（Gl
    obal Assessment of Functioning Scale）是一種針對個案
    心理、社會及職業功能的整體水準作評分的工具】作為評估
    工具，原告在病前可能達到91-100分的水準（即廣泛範圍的
    活動功能都極好，擁有許多良好的特質而為他人樂於親近）
    。在車禍後至今大約只有41-50 分的水準（即有嚴重的症狀
    ，或在社會、職業、學業功能有任一種嚴重損害）。其受傷
    至今已2 年4 月餘，未來完全復原的可能性極低。」有該院
    95年4 月27日長庚院法字第0182號函暨所檢附之精神鑑定報
    告書在卷可按（見本院卷二第2 頁至第7 頁），且為兩造所
    不爭執（見本院卷二第13頁），是本院斟酌上情，依原告所
    受傷害及復原狀況，因認原告之勞動能力減損應以50％為適
    當，原告主張約有84.59％云云，尚屬過高，不足為採。
  (4)又原告固主張其受傷前之薪資每月為27,468元云云，然為被
    告所否認，而其復無舉出確切證據證明，則依前述同一理由
    ，亦應以基本工資每月15,840元（即年薪190,080 元）計算
    。另關於起算之時點，業經兩造協議自94年4 月21日起算（
    見本院卷一第43頁）。從而，原告此部分所受損害，得請求
    之賠償金額，即應為1,688,903 元，超過部分則無理由。其
    計算式如下：
  自94年4 月21日起至122 年3 月2 日原告年滿60歲止（原告
    係62年3 月2 日生），共計有27年又11月（不滿1 月以1 月
    計），即27.92 年。
  依年別5%複式霍夫曼計算法（第一年不扣除中間利息），其
    計算式為：[190080*17.00000000 （此為霍夫曼係數）+190
    080*0.92* （17.00000000-00.00000000）]=0000000（小數
    點以下四捨五入）0000000 ×0.5 ＝0000000 （小數點以下
    四捨五入）
  (四)增加生活上需要損失
  (1)交通費用
    原告主張其因本件車禍致支出交通費用共計33,655元，並提
    出收據影本共210 紙為證；被告雖予以否認，並辯稱無法證
    明有何關係云云。惟查，就原告所提出之收據影本其形式上
    觀之，已載明係計程車收據，並就司機姓名、車號、公司名
    稱、搭乘日期等均有詳載，所採格式近乎一致，堪認係屬一
    般計程車業者所通用者，而非原告所任意自行製作，是其形
    式上足認應屬真正。次者，再由該些收據上所記載之日期，
    均係發生於93年1 月至94年1 月間，核與卷附長庚紀念醫院
    醫療費用收據之日期係自93年3 月10日起至94年1 月7 日止
    ，以及卷附亞東紀念醫院診斷證明書（見附民卷第60頁）記
    載「原告係於92年12月21日出院，需長期門診追蹤治療」之
    內容堪稱相符，且由上開診斷證明書記載「原告因頭部外傷
    合併顱內出血現殘存平衡感障礙及永久步態障礙」等情以觀
    ，亦堪認原告有搭乘計程車就醫之必要。此外，衡諸常情，
    上開收據所列載之車資數額，如以原告住處之新莊市至位於
    板橋市之亞東紀念醫院、龜山鄉之長庚紀念醫院間之距離而
    論，也難認有何異乎常情之處。職此，自難僅因被告之恣意
    空言否認，即遽認原告此部分之主張係屬不實。是原告此部
    分33,655元之請求，經核尚屬於法有據，應予准許。
  (2)醫療物品費用
    原告主張其因本件車禍致支出醫療物品費用共計6,705 元，
    並提出統一發票影本8 紙及收據影本14紙為證；被告則予以
    否認，並同以前詞置辯。經查，就原告所提出之統一發票影
    本8 紙觀之（見附民卷第89、90頁），其上並未就所支出之
    費用係屬購買何物品予以載明，難認與原告所受傷害有何關
    係，而為醫療上或生活上所必需者，自不應准許。至原告其
    餘所提出之收據14紙，除其中第1 紙（見附民卷第91頁上方
    ）之剪刀70元、第2 紙（見附民卷第91頁下方）之藥品24 9
    元、第3 紙（見附民卷第92頁上方）之睡衣800 元，難認係
    屬必要者外，其餘既均已清楚載明所購買之物品內容，且該
    些物品經依卷附亞東紀念醫院診斷證明書所載之原告傷勢以
    觀，堪認係屬必要，自屬增加生活上之需要，是原告該部分
    3,091元之請求，應予准許。
  (3)洗髮清潔費用
    原告固主張其因本件車禍致支出洗髮清潔費用共計1,520 元
    ，並提出免用統一發票影本6 紙為證。惟原告並未就此部分
    請求之必要性提出任何證明資料予以說明，而依原告所受傷
    勢觀之，亦無法認為係屬生活上所需要，況原告復自承當時
    係有僱請看護予以照護之期間，自難准許。
  (4)看護費用：
  原告主張其因本件車禍受傷，自92年11月24日起至94年9 月
    21日止，日常生活無法自理需依賴他人協助、照護，而有僱
    用特別看護之必要，以一般看護工每日工資2,200 元計算，
    共須支出1,463,200 元之看護費用（即48,600＋1,414,600
    ＝1,463,200）， 固據原告提出長庚紀念醫院、亞東紀念醫
    院最新診斷證明書各1 紙（見本院卷一第62頁、第63頁）及
    看護費用單據影本5 紙為憑（見附民卷第100 頁至第102 頁
    ）。
  惟經本院依職權向原告就診之亞東紀念醫院、長庚紀念醫院
    查明原告之病情，經該院分別函覆稱：「二、（胸腔外科）
    ：住院期間之病情，需看護全日照護。出院後則需看復健之
    情形及神經損傷復原之情況。三、（骨科）：右肱骨骨折因
    頭部外傷嚴重採保守治療，但因神經損傷造成右上肢功能嚴
    重受損，故需長期復健，於門診追蹤期間其上肢功能雖有改
    善，但仍無法完全復原，推斷其完全復原之機會渺茫，恢復
    原工作之機會不大，傷後須全日看護約3 至6 個月。四、（
    神經外科）：病患住院期間需全日看護直至93年4 月17日（
    因病患出院後，仍有記憶障礙、視力模糊、眩暈、眼球震顫
    及右側肢體乏力—肌力約第2 級）等後遺症，及後病患未曾
    回神經外科門診複診，故無從評估。五、無法判定能於多久
    繼續接受客服工作，因不知工作形式，但病人應不需看護工
    在旁照料（依93年10月26日復健科最後療程評估）。」、「
    依據病歷記載，顏女士係於93年3 月10日至本院門診就診，
    當時診斷為頭部外傷後遺症。同年3 月24日至精神科就診，
    診斷為器質性精神病。94年8 月22日最近一次回診時，病患
    仍因腦傷致認知功能、情緒及衝動控制力明顯缺損。依其病
    情評估，日常生活仍須他人協助照護，無法從事一般工作。
    至於未來可復原至何一程度，仍須後續追蹤始能進一步評估
    。」，有亞東紀念醫院94年10月4 日亞歷字第0946410488號
    函、長庚紀念醫院94年10月11日長庚院法字第0870號函附卷
    可參（見本院卷一第70頁、第135 頁），兩造對此亦均不爭
    執，是依上揭函文內容綜合以觀，足認原告主張自92年11月
    24日起至94年9 月21日止，其日常生活尚需他人協助、照護
    等語，並非無據。又原告雖僅提出92年12月4 日至同年月18
    日僱請「皖美病患服務員」看護之收據，惟如前所述，於上
    開期間內，原告既實際有看護之需要，縱未另外僱請看護，
    該看護工作自係由其親屬實際擔任（依原告所稱係由其母親
    看護），此項親屬看護之恩惠，尚不能加惠於被告，故原告
    雖未於上開期間內完全僱請看護，仍得請求該段期間全部看
    護費用之損害（最高法院86年度台上字第2005號、89年度台
    上字第1749號判決意旨參看）。以原告提出92年12月4 日至
    同年月18日之看護費用單據，均係每5 個半日看護費用5,50
    0 元，故每日看護費用為2,200 元，與一般看護行情之收費
    情形尚屬相當，故原告得請求92年11月24日起至94年9 月21
    止共計667 日之看護費用，共計1,467,400 元（667 ×2,20
    0 ＝1,467,400）， 然因此部分原告僅請求1,463,200 元，
    是超過部分，尚非本院所得審究，併此敘明。
  故原告因本件車禍而受有看護費用之損害，於本件中其得請
    求之金額為1,463,200元。
  (五)精神慰撫金：
  (1)原告主張其因本件車禍遭受嚴重傷害，精神感受極大痛苦，
    爰請求精神損害賠償2,500,000元等語。
  (2)原告因本件車禍受有右肱骨骨幹骨折，合併神經損傷殘存右
    手神經功能障礙無法上舉，頭部外傷合併顱內出血現仍殘存
    平衡感障礙及永久步態障礙，右胸肋骨骨折合併氣胸及血胸
    等傷害，並因本件車禍腦部受傷後，導致引起器質性精神疾
    病，而出現情緒不穩，語言功能障礙，記憶力障礙，智力功
    能下降等情狀，已如前述，且其因腦傷所導致之器質性精神
    疾病所產生之後遺症係屬終身之後遺症，較諸一般經復健即
    得痊癒之車禍傷害顯更為嚴重，原告精神自屬痛苦不堪。次
    查原告最高學歷為大專畢業，家境小康；被告教育程度專科
    ，職業為學生，家庭經濟狀況小康（見本院卷二鑑定報告及
    93年度偵字第10585 號卷第3 頁），本院審酌兩造之身分、
    地位，及原告受侵害之程度等一切情狀，認原告請求精神慰
    撫金2,500,000 元尚屬過高，應予核減為1,200,000 元，尚
    稱允適。
  (六)綜上，原告因本件車禍共計受有4,672,063 元之損害（計算
    式：13,934元＋269,280 元＋1,688,903 元＋33,655元＋3,
    091 元＋1,463,200 元＋1,200,000 元＝4,672,063 元）。
八、原告就本件車禍亦與有十分之七之過失責任，應減輕被告十
    分之七之過失責任：
  (一)被告抗辯原告於上開禁止左轉路段，貿然違規左轉，其就本
    件車禍之發生亦與有過失，應免除或減輕被告之責任等語。
  (二)按駕駛人駕駛汽車，應遵守道路交通標誌、標線、號誌之指
    示，並服從交通指揮人員之指揮，道路交通安全規則第90條
    定有明文。又禁行方向標誌，用以告示車輛駕駛人禁行之方
    向，設於禁止各種車輛右轉、左轉或左右轉道路入口附近顯
    明之處，道路交通標誌標線號誌設置規則第74條第1 項亦有
    明文可參。查，臺北縣中和市○○路北往南方向與建康路口
    ，內外車道均設有禁止左轉標誌：「外側車道禁止左轉」、
    「左轉車輛請至連城路口迴轉」，且中正路左轉建康路方向
    ，並無任何燈光號誌之事實，業經本院刑事庭法官親自履勘
    現場查明無訛，製有勘驗筆錄及現場照片在卷足以佐證（見
    本院93年度交簡上字第129 號卷第226 頁起），並有內政部
    營建署北區工程處94年3 月11日營署北北字第0943101698號
    函，回覆稱：「該『禁止左轉』標誌係由該處辦理中和市○
    ○路立體交叉工程橋下中央車道「北二高中和交流道往板橋
    方向」開放通行各單位會勘時，依會勘結論，於89年1 月底
    設置」等語在卷（見同上刑事卷第244 頁起），且經兩造協
    議所不爭執（見不爭執事項(3)），堪信為真。原告既考領有
    合格駕照，對於上開禁行方向標誌規定，自亦應知之甚詳，
    是原告疏未注意該交岔路口顯明處已標示有禁止左轉之標誌
    ，仍行至中正路西側路旁暫停，俟中正路行車管制號誌轉為
    圓形紅燈後，旋即違反上開標誌規定左轉東向進入建康路，
    且疏未注意被告之自小客車於變換紅燈前即已駛出欲通過該
    交岔路口，仍貿然啟動行進，以致被告閃煞不及發生碰撞，
    其於本件事故之發生自屬亦有過失甚明，且原告係轉彎之車
    輛，並行駛於支線道上，理應比被告負更高之注意義務，故
    本院認被告就車禍之發生雖有過失，惟其過失程度較原告為
    低，被告應僅有十分之三之過失責任，故應減輕被告十分之
    七之過失責任。
  (三)又，保險人依本法規定所為之保險給付，視為被保險人損害
    賠償金額之一部分；被保險人受賠償請求時，得扣除之，強
    制汽車責任保險法第32條定有明文。查原告因本件車禍所領
    取之強制責任保險理賠金為576,180 元，有原告提出之匯款
    資料在卷可稽，且為被告所不爭執（見本院卷二第14頁），
    依上開說明，即應視為被告損害賠償金額之一部分，得予以
    扣除。另被告抗辯於本件事故發生後，已給付38,000元、43
    ,100 元 ，合計81,100元以為賠償之事實，既為原告所不爭
    執（見本院卷二第27頁、第33頁），自亦應予以扣除。
  (四)故被告就原告所受之前揭損害，於本件訴訟中尚應賠償之金
    額為744,339 元（計算式：13,934元＋269280元＋1,688,90
    3 元＋33,655元＋3,091 元＋1,463,200 元＋1,200,000 元
    ＝4,672,063 元；4,672,063 元×0.3 ＝1,401,619 元；1,
    401,619 元－576,180 元－81,100元＝744,339 元，元以下
    四捨五入）。
九、從而，原告依據侵權行為法律關係，請求被告賠償744,339
    元及自起訴狀繕本送達翌日即94年3 月22日起至清償日止，
    按年息5 ％計算之利息，為有理由，應予准許；逾此部分之
    請求，為無理由，應予駁回。
十、因本案事證已臻明確，兩造其餘主張、陳述及所提之證據暨
    攻擊防禦方法，經本院審酌後，認與本案判斷結果無影響，
    均毋庸再予一一審酌，附此敘明。
十一、兩造分別陳明願供擔保，聲請宣告假執行及免為假執行，
      就原告勝訴部分，經核於法尚無不合，爰各酌定相當之擔
      保金額宣告之。至原告其餘假執行之聲請，因該部分之訴
      業經駁回，其假執行之聲請亦失所附麗，應併予駁回。
十二、結論：本件原告之訴為一部有理由，一部無理由，依民事
      訴訟法第79條、第390 條、第392 條，判決如主文。
中    華    民    國    95    年    8     月    31    日
                  民事第一庭    法  官  黃若美
以上正本，係照原本作成。
如對本判決上訴，須於判決送達後20日內向本院提出上訴狀
中    華    民    國    95    年    8     月    31    日
                                書記官  傅明華


司法院資訊處製作；財團法人民間司法改革基金會備份。
